最高法院刑事判決　　　　　　　　　　　　　　　八十六年度台上字第五八三○號
　　上　訴　人　乙○○　男民國.
　　　　　　　　甲○○　女
　　共　　　同
　　選任辯護人　李志男律師
右上訴人等因貪污案件，不服台灣高等法院中華民國八十六年五月八日第二審判決 (
八十五年度上訴字第五六二七號，起訴案號：台灣台北地方法院檢察署八十三年度偵
字第二一○二八號) ，提起上訴，本院判決如左：
    主  文
原判決撤銷，發回台灣高等法院。
    理  由
本件原判決認定上訴人乙○○係台北市政府環境保護局大安區清潔隊（以下簡稱大安
區隊）之雇員，負責總務工作，為依據法令從事公務之人員，奉命經辦該區隊民國八
十三年一月七日之自強活動。台北市政府環境保護局（以下簡稱環保局）依規定將三
百五十九名員工之自強活動經費新台幣（下同）三十五萬九千元（每名一千元）先撥
交乙○○運用。乙○○原已委由中春旅行社代辦至苗栗香格里拉樂園旅遊活動，該旅
行社開列之估價單每人費用單價為一千零三元，嗣因原在中春旅行社工作之上訴人甲
○○（乙○○之未婚妻，嗣於八十三年四月二日結婚）於八十三年一月五日遭解僱離
職，改至總安旅行社工作。上訴人等心生不滿，竟共同基於侵占公有財物之犯意，於
八十三年一月六日由甲○○委請同時遭解僱但無犯意聯絡之許慧貞填製每人費用單價
九百八十四元，並倒填日期為八十二年十二月三十日之估價單交予乙○○，作為比價
之掩飾，而將該次自強活動改由甲○○以總安旅行社名義辦理，足以生損害於大安區
隊。上訴人等明知當日實際參加自強活動之員工為三百零二人，每人之經費為一千元
，最高可動用三十萬二千元（依旅遊契約書記載，每人以一千元為度，實報實銷）；
惟實際僅支出二十六萬三千零五十一元（含保險費二萬四千七百七十一元及旅行社利
潤五萬八千八百六十八元），尚餘三萬八千九百四十九元應歸還環保局（其餘未參加
者之經費已歸還）。上訴人等基於侵占公有財物，及行使偽造私文書之概括犯意，明
知自強活動當日之午餐共開三十二桌，每桌餐費二千元，共六萬四千元，竟在許慧貞
援例向餐廳索取三張已蓋章之空白收據上，由甲○○偽填便餐費七萬元、五萬二千五
百元、果汁費九千一百六十五元，再連同總安旅行社所開立之十四萬五千五百六十四
元收據交予乙○○報帳。乙○○爰於八十三年一月底在大安區隊內，將上開單據連同
保險費收據二萬四千七百七十一元，憑以在其職務上所掌之「經費請領憑單」上，虛
偽記載該次自強活動之總費用支出為三十萬二千元，並呈報環保局報銷，使不知情之
環保局會計人員，將此不實之事項登載於職務上所掌「歲出預算明細分類帳」上，因
而侵占上開公有財物三萬八千九百四十九元。另上訴人等為表示自強活動辦理之完整
性，承前偽造私文書之犯意，由甲○○於八十三年一月十日製作內容不實之「團體結
算單」，虛偽記載該次活動之總費用為三十萬二千四百八十一元，供乙○○於活動後
之八十三年底，張貼在大安區隊公告欄上，足以生損害於環保局、大安區隊等情，因
而撤銷第一審判決，改判論處上訴人等共同依據法令從事公務之人員，侵占公有財物
罪刑，固非無見。
惟查(一)科刑之判決書，須先認定犯罪事實，然後於理由內敘明該犯罪事實所應適用之
法律，使事實與理由兩相一致，方為合法，如認定之事實與所敘述之理由不相適合，
即屬理由矛盾，其判決當然為違背法令。原判決事實認定上訴人等基於行使偽造私文
書之概括犯意而偽填餐費收據，及接承前偽造私文書之犯意，製作內容不實之團體結
算單（見原判決第二頁正面第七至十一行及第二頁背面第二、三行），係認定上訴人
等偽造私文書；然理由卻說明上訴人等虛偽填製不實之（餐費）收據及團體結算單等
行為，係犯刑法第二百十五條之業務登載不實罪（見原判決第五頁正面第六至八行）
，其事實之記載與理由不相適合，自屬判決理由矛盾，當然為違背法令。(二)貪污治罪
條例第十條第一項（即修正前第九條第一項）規定「犯第四條至第六條之罪者，其所
得財物，應予追繳，並依其情節分別沒收或發還被害人。」依此規定，應予追繳之財
物，究應沒收或發還，應依不同情狀定之，其有被害人者，例如竊取或侵占之公有財
物，應發還被害人，不得沒收；必無被害人時，例如收受之賄賂，始得追繳沒收。原
判決既認定上訴人等侵占編列在環保局預算內之公有財物，即員工自強活動經費（編
列在業務費項下），則上開被侵占之公有財物，自應追繳發還被害人，不得沒收，乃
原判決卻諭知追繳沒收，自有適用法則不當之違法。(三)原判決事實記載供比價掩飾之
用，每人費用單價為九百八十四元之估價單，係由不知情之許慧貞填製（見原判決第
一頁背面第十三至十五行），然於理由卻說明上訴人等虛偽填製不實之估價單（見原
判決第五頁正面第六行），事實所載與理由已不相適合；又依甲○○及許慧貞所供，
上開估價單係甲○○所填寫（見偵查卷第九十一頁、第一審卷第二十一頁背面、第二
八三頁背面），原判決事實認定係許慧貞所填寫，事實之認定與卷內證據資料亦不相
適合。(四)貪污治罪條例第二條前段規定：「依據法令從事公務之人員，犯本條例之罪
者，依本條例處斷」，屬於身分犯之一種。原判決事實欄雖記載上訴人乙○○係台北
市政府環境保護局大安區清潔隊之雇員，負責總務工作，為依據法令從事公務之人員
，然未於理由內說明上訴人乙○○為依據法令從事公務之人員，所憑之證據及認定之
理由，亦有理由不備之違誤。以上情形，上訴意旨雖未指摘及此，然為本院得依職權
調查之事項，原判決既有違誤，應認有撤銷發回更審之原因。又原判決並未認定上訴
人等連續侵占公有財物，乃於論結欄引用刑法第五十六條，亦有贅引，併此指明。
據上論結，應依刑事訴訟法第三百九十七條、第四百零一條，判決如主文。
中      華      民      國    八十六    年      十      月      二      日
                              最高法院刑事第一庭
                                  審判長法官  黃  雅  卿
                                        法官  楊  文  翰
                                        法官  陳  正  庸
                                        法官  陳  世  雄
                                        法官  黃  正  興
      右正本證明與原本無異
                                              書  記  官
中      華      民      國    八十六    年      十      月      八      日
                                                                        Ｌ
